最高法院民事判決　　　　　　　　　　　　　　　八十七年度台上字第一七四二號
　　上　訴　人　周朝明
　　　　　　　　潘朝清
　　　　　　　　潘朝輝
　　共　　　同
　　訴訟代理人　連一鴻律師
　　上　訴　人　張慶瑞
　　訴訟代理人　林宜君律師
　　上　訴　人　黃阿恭
　　　　　　　　黃建雄
　　　　　　　　黃家正
　　　　　　　　陳資仁
　　　　　　　　張雪子
　　被 上訴 人　鈺成建
　　法定代理人　廖敏雄
　　被 上訴 人　廖森泉
　　共　　　同
　　訴訟代理人　徐揆智律師
右當事人間請求拆屋還地事件，上訴人對於中華民國八十六年九月二十四日臺灣高等
法院第二審判決（八十五年度重上字第九九號），提起上訴，本院判決如左：
    主  文
原判決關於(一)、命上訴人周朝明、潘朝清、潘朝輝拆屋還地，(二)、駁回上訴人潘朝清
、潘朝輝、張慶瑞、黃阿恭、黃建雄、黃家正、陳資仁、張雪子之上訴暨各該訴訟費
用部分廢棄，發回臺灣高等法院。
    理  由
本件被上訴人主張：坐落台北市○○區○○段三小段四○三號土地為伊所共有，同小
段三八六、四○二號土地則為鈺成建設企業有限公司（下稱鈺成公司）所有。上訴人
周朝明所有門牌為台北市○○街五七號房屋、上訴人張慶瑞所有門牌為同街五五號房
屋，依次占用四○三號土地如第一審判決附圖（下稱附圖）所示部分面積九二平方
公尺、部分面積一一六平方公尺；上訴人黃阿恭所有門牌為同街五九巷三之二號房
屋，占用三八六號土地上如附圖所示部分面積二二平方公尺；上訴人黃建雄、黃家
正（下稱黃建雄等二人）共有門牌為同街四七號房屋（原審誤載為黃阿恭、黃建雄、
黃家正三人共有）、上訴人陳資仁所有門牌為同街四五巷二號房屋，依次占用四○二
號土地如附圖所示部分面積五五平方公尺、部分面積六十平方公尺；上訴人張雪
子所有門牌為同街五一號房屋，占用四○二、四○三號土地上如附圖所示、部分
面積共七二平方公尺，均無正當權源。又上訴人潘朝清、潘朝輝住居於附圖所示土
地上之房屋，亦屬無權占有該部分土地。爰依民法第七百六十七條規定，求為命上訴
人潘朝清、潘朝輝自附圖所示土地上之房屋遷出，其餘上訴人各將所有房屋拆除，
返還占用之四○三號土地與伊，並返還占用之三八六、四○二號土地與鈺成公司之判
決。第一審就被上訴人請求上訴人周朝明拆屋還地部分，為被上訴人敗訴之判決，被
上訴人不服提起第二審上訴後，於原審為訴之追加，主張附圖所示之房屋為周朝明
、潘朝清、潘朝輝（下稱周朝明等三人）所共有等情，求為命上訴人周朝明等三人將
該房屋拆除，返還占用之土地與伊之判決（未繫屬本院者，不予贅敘）。
上訴人則以：系爭門牌五七、五五號房屋係由其基地所有人張乞食所建，其子張天送
、張文山、張寶貴繼承後，將五七號房屋連同土地出售周玉勉，將五五號房屋連同土
地出售周成業、周萬居，再轉售周玉勉，嗣周玉勉將五七號房屋贈與周朝明等三人，
將五五號房屋贈與潘次郎，再轉贈潘正宏、潘正中，後由張慶瑞購得。系爭門牌五九
巷三之二號房屋亦為其基地所有人張中庸所建，後由黃阿恭之妻黃林玉蟾出名買受。
系爭四七號、四五巷二號、五一號房屋則由其基地所有人張再生所建，張再生將四七
號房屋連同土地出售張中庸，再轉售陳溪柱、陳溪松，復轉售張江卻，終由黃建雄等
二人購得；將四五巷二號房屋連同土地出售李伊吉、李伊柱，再由陳資仁購得；五一
號房屋亦輾轉由張雪子受讓取得。上開房屋及土地既原同屬一人所有，先後分開出賣
，依最高法院四十八年台上字第一四五七號判例意旨，應認兩造就系爭土地有租賃關
係存在等語，資為抗辯。
原審以：系爭四○三號土地係被上訴人所共有，三八六、四○二號土地為被上訴人鈺
成公司所有，上訴人所有之上開房屋占用該等土地之事實，有土地登記簿謄本在卷可
稽，且為兩造所不爭。上訴人前揭抗辯，縱屬實情，惟上訴人既未依法登記取得系爭
土地所有權，即使其占有土地之初並非無權占有，但被上訴人輾轉受讓系爭土地，除
受讓時知上訴人有向土地所有人購買土地之情形外，尚難以被上訴人購買系爭土地時
，知悉土地上有系爭房屋存在，即認其於購買土地時，已容忍地上建物之存在，而默
許上訴人繼續使用系爭土地。從而，被上訴人主張上訴人為無權占有，依民法第七百
六十七條規定請求上訴人潘朝清、潘朝輝自附圖所示之房屋遷出，及請求上訴人張
慶瑞將附圖、上訴人黃阿恭將附圖、上訴人黃建雄等二人將附圖、上訴人陳資
仁將附圖、上訴人張雪子將附圖、部分所示房屋分別拆除，各將占用之土地返
還被上訴人，均屬正當。因而維持第一審所為被上訴人此部分勝訴之判決。並以被上
訴人請求周朝明等三人拆除附圖所示房屋，返還占用土地，亦屬正當，爰為如被上
訴人追加聲明之判決。
按土地與房屋同屬一人，而將土地及房屋分開同時或先後出賣時，依本院四十八年台
上字一四五七號判例，應推斷土地承買人默許房屋承買人繼續使用土地，其法律關係
之性質，應屬租賃，且不問其後為轉讓土地或轉讓房屋，其土地所有權之承受人對房
屋所有人或房屋所有權之承受人對土地所有人，均繼續其原來之法律關係。查上訴人
抗辯渠等所有之房屋及系爭土地原同屬一人，先後分開出賣，輾轉由兩造取得等語，
倘非虛妄，依上說明，能否謂上訴人所有之房屋係無權占用被上訴人所有之系爭土地
，即非無疑。原審疏未注意及此，遽依前揭理由，為上訴人敗訴之判決，尚嫌速斷。
上訴論旨，指摘原判決此部分為不當，求予廢棄，非無理由。
據上論結，本件上訴為有理由，依民事訴訟法第四百七十七條第一項、第四百七十八
條第一項，判決如主文。
中      華      民      國    八十七    年      七      月     三十     日
                              最高法院民事第四庭
                                  審判長法官  林  奇  福
                                        法官  許  朝  雄
                                        法官  陳  國  禎
                                        法官  李  彥  文
                                        法官  陳  重  瑜
      右正本證明與原本無異
                                              書  記  官
中      華      民      國    八十七    年      八      月     十四     日
